最高法院刑事判決　　　　　　　　　　　　　　　九十一年度台上字第四二七八號
　　上　訴　人　乙○○
　　　　　　　　甲○○
　　共　　　同
　　選任辯護人　林憲同律師
右上訴人等因貪污案件，不服台灣高等法院高雄分院中華民國九十一年三月二十八日
第二審判決（八十九年度上訴字第一一四三號，起訴案號：台灣澎湖地方法院檢察署
八十八年度偵字第六一五一號），提起上訴，本院判決如左：
    主  文
原判決關於乙○○、甲○○部分撤銷，發回台灣高等法院高雄分院。
    理  由
本件原判決認定上訴人乙○○、甲○○於民國八十一年間，分別擔任行政院國軍退除
役官兵輔導委員會（以下簡稱：「退輔會」）澎湖縣榮民服務處總幹事及幹事，負責
襄助處長及副處長處理處務，並兼辦亡故榮民之喪葬及遺產處理等事務，均為依據法
令從事公務之人員。於八十一年三、四月間辦理榮民賀清山喪葬事務時，竟與同仁葬
儀社負責人林功席謀議，明知賀清山棺木費及葬禮後之便餐費已由楊仁順自賀清山存
款中支付，林功席請領喪葬費新台幣（下同）二十五萬五千元，其中虛報棺木費四萬
元、送葬後便餐四萬五千元，均為不實事項，基於共同行使公務員登載不實公文書之
概括犯意，由甲○○於八十一年四月十三日製作內容為：「主旨：簽發故榮民賀清山
喪葬費二十五萬五千元，請核示。說明：賀員亡故後經治喪會議決定除棺木另購外，
餘由同仁社負責辦理，現已建立完成（如附相片）所需經費喪葬費二十一萬元、便餐
費四萬五千元，計二十五萬五千元。（便餐由俞國義負責）擬辦：核准後通知同仁社
具領。」之簽呈，未檢附收據，轉呈知情之總幹事乙○○蓋章後，再送請不知情之副
處長陸牖民批示「一、同意。二、補陳處長核閱。」。詎甲○○、乙○○未補陳處長
劉鎰偉核閱，由乙○○於同日在支出傳票上總幹事、副處長、處長項下均蓋用自己印
章，核發支出傳票由林功席具領國庫支票兌現，直接圖林功席得不法利益八萬五千元
。並由林功席於八十一年四月二十一日補製作內含虛列棺木費四萬元、送葬後便餐四
萬五千元，共二十五萬五千元之不實喪葬費收據二紙交由甲○○，甲○○明知上開喪
葬費收據不實，據以製作不實「亡故榮民賀清山善後處理收支明細表」公文書，呈知
情乙○○及不知情之處長劉鎰偉蓋章後，於八十一年四月二十九日以（八一）澎縣處
字第三一七號函報請退輔會備查，足以生損害於澎湖縣榮民服務處及退輔會對於亡故
榮民遺產處理及監督之正確性等情。因而撤銷第一審關於乙○○、甲○○部分之判決
，改判論處上訴人乙○○、甲○○共同對於主管之事務，直接圖利罪刑。固非無見。
惟查，(一)、第一審檢察官起訴意旨，指訴林功席出具不實登載棺木費、便餐費之收據
，持向上述榮民服務處領款部分，係犯刑法第二百十六條、第二百十五條之行使業務
上登載不實文書罪嫌，原判決既認定上訴人等與林功席為共同正犯，惟對上訴人等是
否共犯該罪責，並未論述，自有已受請求事項未予判決之違法。(二)公訴意旨又認上訴
人等與林功席、陸牖民為共同正犯，但原判決對陸某是否與上訴人等犯共同圖利罪責
，漏未說明，此與共犯型態如何攸關，尚嫌理由不備。(三)上訴人等辯稱，因將賀清山
喪禮所支出花車、電子車、哭女、法事費用四萬元以棺木費名義列帳，另擴建墳墓費
用四萬五千元以便餐費記帳，係欲規避「亡故單身榮民喪葬暨遺留財物處理規定」所
定最高喪葬費二十萬元之限制，倘屬無訛，上訴人等如確有支出上述花車或擴建墳墓
等費用，僅係變更名目以規避上述規定，要屬違反行政規定或應否成立公務員登載不
實罪而已；茍無支付上述款項，巧立名目浮報支出，即有貪污之情事。乃原審未究明
事實真相，逕謂「縱如被告乙○○、甲○○所稱將花車、電子車、哭女、法事費用四
萬元以棺木費名義列帳，擴建墳墓費用四萬五千元，以便餐費列帳，仍屬喪葬費用，
其喪葬費總額仍為二十五萬五千元，並未因名目變更為棺木費、便餐費而有所不同，
並無法規避最高喪葬費二十萬元之限制。」是被告二人所辯為規避最高喪葬費二十萬
元之限制，才將花車、電子車、哭女、法事費用及擴建墳墓費用，分別棺木費、便餐
費列帳，顯不足採信。」云云（見原判決第九頁第一至第九行）。亦嫌未盡調查能事
。上訴人等上訴意旨，均指摘原判決關於此部分為不當，非無理由，應認有撤銷發回
更審之原因。至原判決認上訴人等無罪（不另為無罪諭知）部分，因與發回部分有審
判不可分之關係，爰併予發回更審，附此明。
據上論結，應依刑事訴訟法第三百九十七條、第四百零一條，判決如主文。
中      華      民      國    九十一    年      八      月      一      日
                              最高法院刑事第六庭
                                  審判長法官  吳  雄  銘
                                        法官  池  啟  明
                                        法官  石  木  欽
                                        法官  郭  毓  洲
                                        法官  吳  三  龍
      右正本證明與原本無異
                                              書  記  官
中      華      民      國    九十一    年      八      月              日
